臺灣高等法院刑事判決
108年度交上訴字第228號
上  訴  人  臺灣桃園地方檢察署檢察官
被      告  NGUYEN HUU NAM中文名阮友南



上列上訴人因被告公共危險案件，不服臺灣桃園地方法院108年
度交訴緝字第2號，中華民國108年7月31日第一審判決（起訴案
號：臺灣桃園地方檢察署107年度偵字第9號），提起上訴，本院
判決如下：
    主  文
原判決撤銷。
NGUYEN HUU NAM犯肇事致人傷害逃逸罪，處有期徒刑陸月。緩刑
貳年，緩刑期間付保護管束，並應於判決確定後陸月內向公庫支
付新臺幣參萬元。
    事  實
一、NGUYEN HUU NAM（中文名：阮友南）於民國106年11月13日
    下午1時13分許，騎乘車牌號碼000-000號普通重型機車，沿
    桃園市龍潭區中豐路往平鎮方向行駛，行經同市區中豐路與
    工五路口時，原應注意車前狀況並隨時採取必要之安全措施
    ，而依當時天候雨、日間自然光線、柏油道路濕潤無缺陷及
    無障礙物等一切情況，並無不能注意之情事，竟疏未注意及
    此，擦撞於該路口待轉區停等紅燈之游美蘭所騎乘車牌號碼
    000-000號普通重型機車，致游美蘭人車倒地，受有左側手
    部挫傷、左側足部挫傷等傷害（所涉過失傷害部分，未據告
    訴）。詎阮友南於事故發生後，可預見騎乘機車之游美蘭可
    能因此倒地受傷，應隨即採取救護或其他必要措施，並向警
    察機關報告，不得逕行駛離肇事現場，竟仍基於縱使駕車肇
    事致人受傷而逃逸，亦無違背其本意之不確定故意，旋即騎
    乘上開車輛逃離現場。
二、案經桃園市政府警察局龍潭分局移送臺灣桃園地方檢察署檢
    察官偵查起訴。
    理  由
壹、程序部分：
一、本判決以下所引具傳聞性質之各項供述證據經本院於審理期
    日調查證據時提示並告以要旨後，未據當事人於言詞辯論終
    結前就證據能力部分有所異議，本院復查無該等證據有違背
    法定程序取得或顯不可信之情形，依據刑事訴訟法第159條
    之5規定，自應認為均有證據能力。
二、至於以下本件認定事實所引用之非供述證據，並無證據證明
    係公務員違背法定程序所取得，亦無刑事訴訟法第159條之4
    顯有不可信之情況與不得作為證據之情形，且經本院於審理
    期日依法進行證據之調查、辯論，亦應有證據能力。
貳、實體部分：
一、認定犯罪事實所憑之證據及理由：
  ㈠訊據被告對於上開犯罪事實坦承不諱（見本院卷第57至58頁
    ）。本院經查，被告之上開自白供述，核與證人即被害人於
    警詢、偵訊及原審審理中所證述之情節大致相符（見偵卷第
    5、32至33頁反面，原審交訴緝卷第97至101頁）。此外，復
    有國軍桃園總醫院附設民眾診療服務處診斷證明書、道路交
    通事故現場圖、道路交通事故調查報告表㈠、㈡、桃園市政府
    警察局道路交通事故當事人登記聯單、影像調閱資料紀錄表
    各1份、現場及監視器畫面翻拍暨現場及車損照片8張（見偵
    卷第9、12至14、19至22頁反面）在卷可佐。再參酌現場監
    視器畫面翻拍照片及原審勘驗筆錄所載，被告騎乘機車直向
    行經路口時，前方無任何車輛，嗣被告騎乘機車之後方煞車
    燈亮起，旋即被害人即連同機車倒地，而被告未有停車及下
    車查看之舉措，即騎乘機車直行離去等情（見偵卷第22頁反
    面，原審交訴緝卷第73頁）。衡以一般人騎乘機車直行於無
    障礙之道路上，若非遇突發情況，會以穩定之車速騎乘，應
    不會隨意煞車減速慢行，而被告行經該處時，前方既無任何
    車輛阻擋，可知被告騎乘機車之煞車燈亮起，應係與被害人
    機車發生擦撞所採取之反應措施，被告自應知悉車禍之發生
    。是被告肇事後，既已知悉與被害人機車擦撞，卻仍逕自騎
    乘機車離去，足證被告當時已知悉駕駛動力交通工具肇事，
    而可預見致人受傷，竟未停車處理，擅自駕車駛離現場甚明
    。
  ㈡按汽車行駛時，駕駛人應注意車前狀況及兩車並行之間隔，
    並隨時採取必要之安全措施，道路交通安全規則第94條第3
    項定有明文。本件依據上開道路交通事故調查報告表㈠所載
    ，事發當時天候雨、日間自然光線、柏油道路濕潤無缺陷及
    無障礙物，被告並無不能注意之情事，卻未注意車前狀況，
    並與被害人所騎乘之機車保持安全間隔，致擦撞告訴人所騎
    乘在路口待轉區停等紅燈之機車，顯有過失甚明。
  ㈢綜上證據及理由，本案事證明確，被告犯行堪予認定，應依
    法論科。
二、論罪科刑部分：
  ㈠按刑法第185條之4規定，駕駛動力交通工具肇事，致人死傷
    而逃逸者，處1年以上7 年以下有期徒刑。其中有關「肇事
    」部分，可能語意所及之範圍，包括「因駕駛人之故意或過
    失」或「非因駕駛人之故意或過失」（因不可抗力、被害人
    或第三人之故意或過失）所致之事故，除因駕駛人之故意或
    過失所致之事故為該條所涵蓋，而無不明確外，其餘非因駕
    駛人之故意或過失所致事故之情形是否構成「肇事」，尚非
    一般受規範者所得理解或預見，於此範圍內，其文義有違法
    律明確性原則，此違反部分，應自本解釋公布之日起失其效
    力，雖經司法院於108年5月31日以釋字第777號解釋在案。
    惟本案車禍被告具有未注意車前狀況之過失，且其過失責任
    明確，是被告仍有上開法條之適用，合先敘明。核被告所為
    ，係犯刑法第185條之4之駕駛動力交通工具致人受傷而逃逸
    罪。
  ㈡刑法第59條規定犯罪之情狀可憫恕者，得酌量減輕其刑，其
    所謂「犯罪之情狀」，與同法第57條規定科刑時應審酌之一
    切情狀，並非有截然不同之領域，於裁判上酌減其刑時，應
    就包括刑法第57條所列舉之10款事項等犯罪一切情狀，予以
    全盤考量，審酌其犯罪有無可憫恕之事由，如有無特殊之原
    因與環境，在客觀上足以引起一般同情，以及宣告法定低度
    刑，是否猶嫌過重等，以為判斷（最高法院80年度台上字第
    3694號判決意旨參照）。又刑法第185條之4肇事致人死傷逃
    逸罪之法定刑為「1年以上7年以下有期徒刑」，然同為肇事
    逃逸者，其原因動機不一，犯罪情節未必盡同（如致人於死
    、重傷或輕傷者），其肇事逃逸行為所造成危害社會之程度
    自屬有異，法律科處此類犯罪，所設之法定最低本刑卻同為
    「1年以上有期徒刑」，不可謂不重；於此情形，倘依其情
    狀處以1年以下有期徒刑，即足以懲儆，並可達防衛社會之
    目的者，自非不可依客觀之犯行與主觀之惡性二者加以考量
    其情狀，是否有可憫恕之處，適用刑法第59條之規定酌量減
    輕其刑，期使個案裁判之量刑，能斟酌至當，符合比例原則
    。本案被告雖駕駛動力交通工具肇事致人受傷而逃逸，未停
    留於現場報警、協助救護，而應予非難。然考量車禍發生之
    情狀，以及被害人所受之傷害並非重大，事後被告亦與被害
    人達成和解並賠償，有桃園市龍潭區調解委員會調解書1 份
    可佐（見原審交訴緝卷第63頁），顯見被告惡性尚非重大；
    又衡酌被害人所受之傷勢非重、機車受損情形輕微，且被害
    人仍獲得現場目擊者之即時協助或救護，有原審勘驗筆錄在
    卷可憑（見原審交訴緝卷第73頁），足徵被告所造成之危害
    輕微，則被告於本案所侵害被害人生命身體法益之可責內涵
    ，顯與車禍肇致相對人受有明顯重大傷害仍逕自逃逸之情節
    有別。是在上述犯罪情狀下，若仍科以被告最低法定刑度，
    於客觀上顯足以引起一般人之同情，而猶嫌過重，難認與罪
    刑相當原則相符，堪認被告犯罪情狀顯可憫恕，爰依刑法第
    59條規定酌量減輕其刑。至本院酌減其刑後，所科處之刑已
    可易服社會勞動，並無顯然過苛違反罪刑相當原則之情形，
    參照司法院釋字第777號解釋意旨，本院自可逕予依法審判
    ，無待修法後再行判決。
  ㈢檢察官上訴及公訴意旨謂：被害人游美蘭受傷情節非重、機
    車受損情形輕微等情，實係屬刑法第57條第所列「犯罪所生
    之危險或損害」等量刑時應注意審酌之事項，尚非刑法第59
    條規定酌量減輕其刑之事由。刑法第185條之4立法重點乃在
    於「逃逸」的禁止，是被害人因本件車禍事故僅受左側手部
    挫傷、左側足部挫傷等傷害，及被害人仍獲得現場目擊者之
    即時協助或救護等情，實屬被害人之個人大幸之事，仍不能
    因此減免被告之責，原審據此逕認被告有情堪憫恕之處，客
    觀上顯足以引起一般人同情，而適用刑法第59條之規定酌減
    其刑後判處被告有期徒刑6月，認事用法自非無違誤等語。
    惟現行法上開規定，一律以1年以上7年以下有期徒刑為其法
    定刑，致對犯罪情節輕微者無從為易科罰金之宣告，對此等
    情節輕微個案構成顯然過苛之處罰，於此範圍內，不符憲法
    罪刑相當原則，與憲法第23條比例原則有違，業經司法院釋
    字第777號解釋在案。是個案遇有上述情形，自應依刑法第5
    9條之規定減輕其刑，庶免違背罪刑相當原則。公訴及檢察
    官上訴意旨謂，本件不符合刑法第59條減輕其刑之規定等語
    ，尚有誤會。
三、撤銷改判之理由：
  ㈠另檢察官上訴及公訴意旨略以：本件被告於偵查中及原審審
    理中均矢口否認肇事逃逸之犯行，且經提起公訴後復經原審
    發布通緝在案，直至108年5月10日始緝獲歸案，並於108年5
    月6日經法院裁定羈押，足見被告未積極面對而選擇逃避、
    漠視所犯肇事逃逸犯行，且經司法機關耗盡一切人力、資源
    證明所犯肇事逃逸犯行後，仍毫無悔意，原審卻仍僅以被告
    係一時失慮致觸犯本案犯行、犯罪情節尚非嚴重、事後與被
    害人達成和解並賠償損失等節，而遽此推論被告無再犯之虞
    ，以暫不執行所宣告之刑為適當，推論自非無違反經驗法則
    及論理法則，亦難認符合罪刑相當原則等語。
  ㈡原審判決以被告所犯事證明確，因予論罪科刑，固非無見，
    惟查：原審判決書未審酌被告經檢察官提起公訴後，復經通
    緝始到案，又於偵查及原審審理中始終否認犯行之犯後態度
    不佳；再諭知被告緩刑2年，並應向公庫支付2萬元，卻未同
    時諭知履行期限，致執行檢察官無法於緩刑期間內命被告確
    實履行緩刑之附帶條件，均有未洽，公訴及檢察官上訴意旨
    所指摘，非全無理由，仍難以維持，自應予撤銷。
  ㈢爰審酌被告於發生交通事故後，未對被害人為必要之救護措
    施及留置現場等待警方前往處理，反而擅自駛離現場逃逸，
    罔顧被害人安危之犯罪動機與目的，以及被告係騎乘機車肇
    事之犯罪手段較為輕微；又被告雖於偵查及原審審理中始終
    否認行，惟於本院審理中已坦承所犯，尚非毫無悔意而冥頑
    不靈之徒；再被告犯行所導致被害人之傷勢輕微，並已與被
    害人達成和解賠償，被害人也「希望給被告一個機會」之意
    見表示（見原審交訴緝卷第101頁），及兼衡被告自述為高
    中肄業之智識程度，做水果分類的工人等語（見原審交訴緝
    卷第105頁）之教育程度家庭及經濟狀況等一切情狀，就被
    告所犯，量處如主文第2項所示之刑，以符罪刑相當原則。
  ㈣按刑法第74條第1項規定：「受2年以下有期徒刑、拘役或罰
    金之宣告，而有下列情形之一，認以暫不執行為適當者，得
    宣告2年以上5年以下之緩刑，其期間自裁判確定之日起算：
    一、未曾因故意犯罪受有期徒刑以上刑之宣告者。二、前因
    故意犯罪受有期徒刑以上刑之宣告，執行完畢或赦免後，5
    年以內未曾因故意犯罪受有期徒刑以上刑之宣告者」。被告
    未曾因故意犯罪受有期徒刑以上刑之宣告，有本院被告前案
    紀錄表附卷可稽，顯見確係因一時失慮致觸犯本案犯行，犯
    罪情節尚非嚴重，事後與被害人達成和解並賠償損失，堪信
    被告經此教訓後，當知所警愓，無再犯之虞。本院認對被告
    所宣告之刑，以暫不執行為適當，爰依刑法第74條第1項第1
    款規定併宣告緩刑2年，以啟自新。復為確保被告能記取教
    訓，認除上揭緩刑宣告外，實有賦予被告一定負擔之必要，
    爰依刑法第74條第2項第4款規定，命被告向公庫支付3萬元
    ，以督促嗣後戒慎行為，預防再犯。倘被告未遵期履行前開
    負擔且情節重大，足認原宣告之緩刑難收其預期效果，而有
    執行刑罰之必要者，自得依刑法第75條之1第1項第4款之規
    定，撤銷其緩刑宣告，附此敘明。
  ㈤外國人受有期徒刑以上刑之宣告者，得於刑之執行完畢或赦
    免後，驅逐出境，刑法第95條定有明文。被告為越南籍之外
    國人，雖因本案犯行而受有期徒刑以上刑之宣告，惟被告在
    我國並無其他刑事犯罪之前案紀錄，且尚無證據證明被告因
    犯本案而有繼續危害社會安全之虞，審酌被告犯罪情節、性
    質及被告之品行、生活狀況等節，認無諭知於刑之執行完畢
    或赦免後驅逐出境之必要。惟受緩刑之宣告者，得於緩刑期
    間付保護管束，刑法第93條第1項定有明文。本件被告既於
    檢察官提起公訴後，原審審理中有逃逸而經通緝之行為，則
    為確保被告履行附條件緩刑之必要並記取教訓，自有依上開
    規定，諭知前開緩刑期間付保護管束之必要。又前開保護管
    束依保安處分執行法第74條之1第1項規定，對於外國人保護
    管束者，得以驅逐出境代之，此項驅逐出境，係準用同法第
    8章驅逐出境（即第82條至第87條）之規定，而依同法第8章
    第82條規定，受驅逐出境處分之外國人，係由檢察官交由司
    法警察機關執行，是被告之保護管束宜否以驅逐出境代之，
    乃判決確定後檢察官指揮執行時所應斟酌之職權行使事項，
    本院自無需於判決時論究，而與刑法第95條對外國人之驅逐
    出境處分有別（最高法院85年度台非自第3號判決意旨參照
    ），附此敘明。
據上論斷，應依刑事訴訟法第369條第1項前段、第364條、第299
條第1項前段（依刑事裁判書簡化原則僅記載程序條文），判決
如主文。
本案經檢察官高健祐提起公訴，檢察官賴穎穎提起上訴，檢察官
許鈺茹到庭執行職務。
中　　華　　民　　國　 109　　年　　2 　　月　　5 　　日
                  刑事第十九庭  審判長法　官  曾淑華
                                      法　官  俞秀美
                                      法　官  陳文貴
以上正本證明與原本無異。
如不服本判決，應於收受送達後20日內向本院提出上訴書狀，其
未敘述上訴之理由者並得於提起上訴後20日內向本院補提理由書
（均須按他造當事人之人數附繕本）「切勿逕送上級法院」。
                                      書記官  洪宛渝
中　　華　　民　　國　　109 　年　　2 　　月　　5 　　日
附錄：本案論罪科刑法條全文
中華民國刑法第185條之4
（肇事遺棄罪）
駕駛動力交通工具肇事，致人死傷而逃逸者，處 1 年以上 7 年
以下有期徒刑。